【裁判字號】    94,訴,694
【裁判日期】    950920
【裁判案由】    返還不當得利
【裁判全文】
臺灣新竹地方法院民事判決               94年度訴字第694號
原      告  戊○○
被      告  丁○○
訴訟代理人  黃燕光律師
複代理人    乙○○
            丙○○
上列當事人間請求返還不當得利事件，本院於民國95年9月6日言
詞辯論終結，判決如下：
    主      文
被告應給付原告新臺幣肆拾肆萬貳仟貳佰伍拾肆元，及自民國九
一年十一月三十日起至清償日止，按年息百分之五計算之利息。
原告其餘之訴駁回。
訴訟費用百分之六十三由被告負擔，餘由原告負擔。
本判決第一項得假執行，但被告如於假執行程序實施前，以新臺
幣肆拾肆萬貳仟貳佰伍拾肆元供擔保後，得免為假執行。
    事實及理由
一、原告主張：緣訴外人己○○於民國93年間，招攬原告共同投
    資中國大陸上海地區之五金分條工廠，欲籌募資金，因訴外
    人己○○在大陸地區並無帳戶，遂提供被告之帳戶供原告匯
    款，並言明俟原告前往大陸地區評估投資可行性時，被告即
    應將款項返還，原告遂於93年4月8日匯款新臺幣（下同）70
    0,000元（以下簡稱系爭款項）至被告所有中國信託商業銀
    行帳號000000000000號帳戶內，詎原告嗣後前往大陸地區要
    求被告返還上開款項，即遭被告以系爭款項係訴外人甲○○
    為償還前所借貸之欠款為由而拒不返還，被告要原告去找訴
    外人甲○○，惟訴外人甲○○並不承認與原告間有何投資或
    借貸關係，被告遂陪同原告一起去找訴外人甲○○，並自訴
    外人甲○○處受領人民幣63,000元之給付，然此係被告與訴
    外人甲○○間私下之金錢往來關係，與被告無法律上原因收
    受原告匯款700,000元無涉，況被告於另案偵查中提出之借
    條係事後所簽立，原告否認其真正，為此依據不當得利之法
    律關係，請求被告返還系爭款項等語。並聲明：被告應返還
    原告700,000元，及自93年4月8日起至清償日止，按年息百
    分之5計算之利息。
二、被告則以：93年4月間，訴外人甲○○向被告借款人民幣10,
    731.7元，並出具借據承諾會找人在臺灣以新臺幣匯款700,
    000元予被告，原告匯款是依照訴外人己○○或甲○○之指
    示，原告應向訴外人己○○、甲○○主張權利，與被告無關
    ，被告受領系爭款項則是因為訴外人甲○○之清償借款，應
    有法律上之原因，況被告並未使用系爭款項，沒有不當得利
    的情形，再者，原告對被告提起刑事詐欺告訴，已經檢察官
    為不起訴處分確定，原告請求並無理由等語資為抗辯，並聲
    明：(1)原告之訴駁回。(2)如受不利之判決，願供擔保請准宣
    告免為假執行。
三、兩造不爭執之事項：
（一）原告主張於93年4月8日匯款700,000元至被告所有之中國
      信託商業銀行帳號000000000000號帳戶內，業據其提出存
      入憑證影本1紙，及本院依職權調閱臺灣新竹地方法院檢
      察署94年度偵字第3687號偵查卷宗內所附被告上開帳戶交
      易明細查核屬實，復為被告所不爭執，自堪信原告此部分
      之主張為真實。
（二）原告自認其分別於93年5月14日、6月4日、6月11日、6月
      18日、6月25日、7月5日、7月30日、8月11日、8月17日、
      9 月16日、9月24日，由被告陪同前往訴外人甲○○處，
      透過訴外人甲○○收受人民幣63,000元，此有原告在另案
      偵查中親筆書立之字據、原告存摺收支紀錄影本、單據存
      貼單各1份及電匯憑證8紙足參（見臺灣新竹地方法院檢察
      署94年度他字第18號偵查卷【以下簡稱他字第18號偵查卷
      】第31至40頁），自堪信為真實。
四、得心證之理由：
    本件兩造間之爭點為：(一)被告受領系爭700,000元之款項是
    否無法律上之原因？即原告依據不當得利之法律關係提起本
    件訴訟有無理由？(二)若原告得依不當得利之法律關係請求，
    被告應返還之數額為何？玆分述如下：
(一)、查原告主張被告無法律上原因收受系爭款項一節，業據其提
    出存入憑證影本1紙在卷可稽，被告固不否認有收受原告匯
    入之系爭款項，惟辯以：原告係受訴外人己○○或訴外人甲
    ○○之指示將系爭款項匯入其帳戶內，伊收受系爭款項係基
    於與訴外人甲○○之借貸關係所致，應有法律上之原因等語
    置辯。經查：
１、按民法第179條規定之不當得利，凡無法律上之原因，而一
    方受利益，致他方受損害，即可成立，至損益之內容是否相
    同，及受益人對於受損人有無侵權行為，可以不問，最高法
    院65年台再字第138號判例意旨參照。查原告於本院言詞辯
    論時陳述：當時不認識被告及訴外人甲○○，只是訴外人己
    ○○要將珠海的咖啡店賣掉改投資別的生意，當初是訴外人
    己○○叫伊將錢匯入被告之帳戶內，去上海後會換成人民幣
    給伊，被告並沒有參與五金分條生意等語，是原告於93年4
    月8日匯入系爭款項予被告前並不認識被告與訴外人甲○○
   ，被告亦未參與原告與訴外人己○○洽談之五金分條工廠投
    資計畫之事實，應堪認定，並為被告所不爭執，另參以原告
    稱訴外人己○○在大陸地區並無帳戶等情，是原告與訴外人
    己○○應僅單純借用被告之戶頭作為原告自臺灣以新臺幣匯
    款至大陸地區後得在當地領用人民幣之媒介，俾免於匯兌差
    價之損失，被告既與原告及訴外人己○○間並無任何投資關
    係，其帳戶內無端多出一筆700,000元之匯款，就損益之變
    動而言，確係受有利益，並致原告受有損害，而無法律上之
    原因至明。
２、被告雖辯稱：收受系爭款項係基於與訴外人甲○○間之借貸
    關係云云，並提出借條1紙為證（見他字第18號偵查卷第23
    頁），惟原告否認其真正，並稱：該借條係被告與訴外人甲
    ○○事後所出具等語，觀諸借條上載明「本人甲○○因急需
    用款特向丁○○先生（即被告）借款人民幣10731.7元正，
    並委託戊○○先生（即原告）自臺灣匯款700,000元正到葉
    先生臺灣帳戶作為償還款項」等字句，訴外人甲○○於該借
    條右下方所簽署之日期為2004年3月15日，衡以常情，斯時
    原告並不認識訴外人甲○○，訴外人甲○○焉能出具借條委
    託素昧平生之原告匯款予被告代為清償債務，是被告所執上
    開借條，尚難作為收受系爭款項有法律上原因之憑據，其所
    辯洵無足採，益徵原告主張被告收受系爭款項並無法律上之
    原因，尚非無據。
３、退步言之，縱認被告與訴外人甲○○間有借貸關係，原告匯
    款予被告，是否即係受訴外人甲○○之指示代為清償債務，
    要非無疑，被告亦未就此一有利於己之事實舉證以實其說，
    從而，原告主張被告無法律上原因收受系爭款項，請求被告
    返還其所受之利益，核屬有據，應予准許。
４、至被告辯稱：原告告訴伊與訴外人甲○○詐欺之刑事偵查案
    件，業經檢察官偵查終結，為不起訴處分確定，原告請求應
    無理由云云。按檢察官不起訴處分，無拘束民事訴訟之效力
    ，又刑事判決所為事實之認定，於獨立民事訴訟之裁判時，
    本不受其拘束，原審斟酌全辯論意旨及調查證據之結果，依
    自由心證，為與刑事判決相異之認定，不得謂為違法，最高
    法院41年臺上字第1307號判例意旨供參。查原告對於被告及
    訴外人甲○○提起詐欺告訴，固據臺灣新竹地方法院檢察署
    檢察官為不起訴處分，並經臺灣高等法院檢察署檢察長駁回
    再議而告確定，此經本院依職權調閱臺灣新竹地方法院檢察
    署94年度偵字第3687號偵查卷宗核閱無訛，惟刑法詐欺取財
    罪之構成要件需行為人有施用詐術使被害人陷於錯誤而交付
    財物始足當之，檢察官雖認無積極證據足認被告有施用詐術
    之情，然此與被告收受系爭款項有無法律上之關係尚屬無涉
    ，本院斟酌全辯論意旨及調查證據之結果，既認被告與原告
    及訴外人己○○間並無投資關係，其所提借條之真實性亦非
    無疑，其收受系爭款項自無法律上之原因，應堪認定，上開
    不起訴處分，無拘束本院對於原告主張有無理由之認定，附
    此敘明。
(二)、次按依不當得利之法則請求返還不當得利，以無法律上之原
    因而受利益，致他人受有損害為其要件，故其得請求返還之
    範圍，應以對方所受之利益為度，非以請求人所受損害若干
    為準，最高法院61年臺上字第1695號判例意旨參照，又按依
    債務本旨，向債權人或其他有受領權人為清償，經其受領者
    ，債之關係消滅；又債之清償，得由第三人為之。但當事人
    另有訂定或依債之性質不得由第三人清償者，不在此限，民
    法第309條第1項、第311條第1項分別定有明文，再按第三人
    清償，既係由債務人以外之第三人清償債務人之債務，故第
    三人於清償時應表明債務人為何人，俾資辨別其係就他人之
    債務而為清償。但所謂表明債務人為何人，並非必須由第三
    人主動表明，倘債權人向第三人明示債務人之債務並未清償
    ，要求第三人代為清償，第三人未予拒絕而為清償，亦應認
    係第三人清償，最高法院80年臺上字第1189號裁判意旨可供
    參考。經查：
１、被告收受系爭款項無法律上原因，並致原告受有損害一節，
    詳如前述，是被告負有返還其所受利益之義務，兩造間成立
    不當得利債之關係，應堪肯認，而被告所受之利益係原告匯
    入其帳戶內之系爭款項700,000元，亦屬明確。惟參以原告
    於本院言詞辯論時陳述：被告帶伊去找訴外人甲○○時，訴
    外人甲○○才會還錢，如果自己去，訴外人甲○○就不給，
    伊和訴外人己○○去找訴外人甲○○時，訴外人甲○○都否
    認與伊等之間有借款或投資關係，自訴外人甲○○處共收受
    人民幣63,000元等語，並有原告在另案偵查中親筆書立之字
    據、原告存摺收支紀錄影本、單據存貼單各1份及電匯憑證8
    紙可考（見他字第18號偵查卷第31至40頁），被告對此亦不
    爭執，訴外人甲○○經本院屢次傳訊出庭作證均拒未到庭，
    固無從釐清其給付予原告之人民幣63,0 00元之真意為何，
    然衡諸上情，被告收受上開700,000元款項既無法律上原因
    ，原告請求被告返還時亦遭拒絕，而被告陪同原告去找訴外
    人甲○○時，訴外人甲○○並未拒絕清償部分款項予原告，
    而原告單獨找訴外人甲○○時，訴外人甲○○則置之不理，
    是應認訴外人甲○○有為被告清償上開債務之意，於訴外人
    甲○○清償之範圍內，原告既已受領，經受領部分之債之關
    係亦當然歸於消滅，而不得再對被告主張。
２、是故，訴外人甲○○既為被告清償部分款項予原告，經原告
    受領之部分即應扣除而不得再向被告請求，復經本院依職權
    向臺灣銀行函查原告受領款項時人民幣兌換美金及美金兌換
    新臺幣之匯率，加以計算之結果，原告共受領人民幣63,000
    元，折合新臺幣為257,746元（計算式如附表）。從而，原
    告得請求被告返還之數額為442,254元（700,000-257,746=4
    42,254）。
３、末按給付無確定期限者，債務人於債權人得請求給付時，經
    其催告而未為給付，自受催告時起，負遲延責任。其經債權
    人起訴而送達訴狀，或依督促程序送達支付命令，或為其他
    相類之行為者，與催告有同一之效力；遲延之債務，以支付
    金錢為標的者，債權人得請求依法定利率計算之遲延利息，
    此觀民法第229條第2項、第233條第1項前段規定自明。本件
    原告雖主張被告應給付原告700,000元，及自93年4月8日（
    匯款日）起至清償日止，按年息百分之5計算之利息，惟原
    告並未對被告有何催告之行為，本院認應以起訴狀繕本送達
    翌日（即94年11月30日）起加計遲延利息為當。
(三)、綜上所述，原告依據不當得利之法律關係，請求被告返還44
    2,254元及自94年11月30日起至清償日止，按年息百分之5計
    算之遲延利息，為有理由，應予准許，逾此部分之請求，核
    屬無據，應予駁回。
五、本件係所命給付之金額未逾500,000元之判決，應依職權宣
    告假執行，惟被告陳明願供擔保請准免為假執行之宣告，亦
    無不合，爰酌定相當擔保金額准許之。
六、本件事證已臻明確，兩造攻擊防禦方法及舉證，經核與本件
    判決結果不生影響，爰不一一論述，併此敘明。
七、據上論結：本件原告之訴為一部有理由，一部無理由，依民
    事訴訟法第79條、第389條第1項第5款、第392條，判決如主
    文。
中    華    民    國    95    年    9     月    20    日
                  民事第一庭審判長法  官   蔡孟芳
                                  法  官   王佳惠
                                  法  官   蔡欣怡
以上正本係照原本做成。
如對本判決上訴須於判決送達後20日內向本院提出上訴狀。
                                   書記官  王恬如
中    華    民    國    95    年    9     月    20    日
附表：
┌──────┬───────┬─────────┬───────┬──────────┐
│日     期   │美金兌換人民幣│美金兌換新臺幣掛牌│原告受領之數額│折合新臺幣（小數點以│
│            │   參考匯率   │    買入匯率      │ （人民幣）   │下二位四捨五入）    │
├──────┼───────┼─────────┼───────┼──────────┤
│93年5月14日 │   8.2772     │    33.63         │   5,000      │     20,314.87      │
├──────┼───────┼─────────┼───────┼──────────┤
│93年6月4日  │   8.2767     │    33.535        │   1,000      │     4,051.7        │
├──────┼───────┼─────────┼───────┼──────────┤
│93年6月11日 │   8.2767     │    33.55         │   3,000      │     12,160.53      │
├──────┼───────┼─────────┼───────┼──────────┤
│93年6月18日 │   8.2766     │    33.715        │   7,000      │     28,514.8       │
├──────┼───────┼─────────┼───────┼──────────┤
│93年6月25日 │   8.2767     │    33.63         │   5,000      │     20,316.22      │
├──────┼───────┼─────────┼───────┼──────────┤
│93年7月5日  │   8.2766     │    33.66         │   2,000      │     8,133.94       │
├──────┼───────┼─────────┼───────┼──────────┤
│93年7月30日 │   8.2770     │    34.08         │   6,000      │     24,704.6       │
├──────┼───────┼─────────┼───────┼──────────┤
│93年8月11日 │   8.2771     │    34.095        │   6,000      │     24,751.47      │
├──────┼───────┼─────────┼───────┼──────────┤
│93年8月17日 │   8.2768     │    34.13         │   9,000      │     37,112.28      │
├──────┼───────┼─────────┼───────┼──────────┤
│93年9月16日 │   8.2766     │    33.78         │   9,000      │     36,732.37      │
├──────┼───────┼─────────┼───────┼──────────┤
│93年9月24日 │   8.2766     │    33.935        │   10,000     │     40,989.2       │
├──────┴───────┴─────────┴───────┴──────────┤
│計算式為：人民幣÷匯兌美金之匯率（小數點以下二位四捨五入）×美金匯兌新臺幣之匯率（小數│
│點以下二位四捨五入）                                                                  │
│合計：20,314.87+4,051.7+12,160.53+28,514.8+20,316.22+8,133.94+24,704.6+24,            │
│715.47+37,112.28 +3 6,732.37+40,989.2=257,746（元以下四捨五入）                       │
└───────────────────────────────────────────┘


司法院資訊處製作；財團法人民間司法改革基金會備份。
